【裁判字號】    98,訴,1112
【裁判日期】    981118
【裁判案由】    清償債務
【裁判全文】
臺灣桃園地方法院民事判決                   98年度訴字第1112號
原      告  寰辰資產管理股份有限公司
法定代理人  乙○○
訴訟代理人  戊○○
            丁○○
被      告  丙○○
            甲○○
上  二  人
訴訟代理人  羅紀雄律師
上列當事人間請求清償債務事件，於民國98年10月28日言詞辯論
終結，本院判決如下
    主      文
被告應連帶給付原告新台幣捌拾參萬零伍佰柒拾玖元，及其中新
台幣柒拾陸萬參仟玖佰肆拾壹元，自民國九十三年六月二日起至
清償日止，依週年利率百分之八點七二計算之利息，暨自民國九
十二年八月五日起至清償日止，按上開利率百分之二十計算之違
約金。
原告其餘之訴駁回。
訴訟費用由被告連帶負擔十分之九，餘由原告負擔。
    事實及理由
一、原告起訴主張本件被告丙○○前以被告甲○○為連帶保證人
    ，於民國87年5 月7 日向誠泰商業銀行股份有限公司（下稱
    誠泰商銀）借款新台幣（下同）115 萬元，並簽立消費借貸
    借據1 紙，依約債務人應於所定期限內按期償還借款，如未
    按期履行，即喪失分期攤還之權利，借款視為全部到期，並
    得自延遲日起除計付延遲利息外，並加計逾期在6 個月以內
    者，按上開利率10％，逾期超過6 個月者，按上開利率20％
    計算之違約金。嗣因被告未依約清償，尚欠借款本金1,093,
    852 元，及自88年10月7 日起依年息8.72％計算之利息，暨
    自88年11月8 日起依前述計算之違約金，誠泰銀行聲請鈞院
    91年度執字第8767號拍賣抵物執行事件拍賣被告丙○○所有
    不動產，拍定價金713,000 元，並由執行債權人即中華公司
    （受讓自誠泰商銀，如後述）於92年8 月4 日（分配表所載
    利息、違約金計算期間末日）受償713,000 元，其中執行費
    17,756元，利息365,333 元，違約金66,638元。又原債權人
    誠泰商銀於92年4 月6 日將本件對債務人之債權讓與中華成
    長二資產管理股份有限公司（下稱中華公司），並於同日登
    載於台灣新生報。中華公司再於97年9 月23日將本件債權讓
    與馬來西亞商富析資產管理有限公司台灣分公司（下稱富析
    台灣分公司），富析台灣分公司另於97年12月18日將本件債
    權讓與原告，並於98年3 月間寄發債權移轉通知函與被告，
    並將權利移轉情事登載於民眾日報，是本件債權已合法移轉
    。此外，原債權人誠泰商銀讓與債權之中華公司，本身即為
    金融機構合併法中收購不良債權為目的之資產管理公司，其
    受讓債權通知得以公告方式代替，不適用民法之規定，且於
    92年4 月6 日已將債權讓與事項登載於台灣新生報，並於本
    件書狀（支付命令聲請狀及準備書狀二）明載前述債權讓與
    情事；另被告縱使質疑先前執行程序有其瑕疵，惟當事人從
    執行程序開始至92年分配完畢時皆未提出異議，況當時債權
    人是否適格亦與本案無關，乃誠泰商銀與中華公司是否有不
    當得利之問題，與原告對於被告之實際債權請求金額不生影
    響，而中華公司與富析台灣分公司已於97年10月30日以存證
    信函寄送債權移轉通知函，並於97年11月5 日送達於被告，
    況受讓人對於債務人主張受讓事實行使權利時，即足使債務
    人有債權讓與之事實，即認為兼有通知之效力。爰依民法消
    費借貸及連帶保證法律關係提起本訴等語，並聲明被告應連
    帶給付原告830,579 元，及自92年8 月5 日起至清償日止，
    按週年利率8.72％計算之利息，暨自92年8 月5 日起至清償
    日止，按上開利率20％計算之違約金。
二、被告則以原債權人誠泰商銀之後經過數次債權讓與至原告，
    無論讓與人或受讓人均未將讓與之事實通知原告，因此對被
    告均不生讓與效力，原告雖提出誠泰商銀、中華公司、富析
    台灣分公司先後出具之債權讓與證明書，惟查各該讓與證明
    書均屬私文書，原告否認其內容之真實性，且原告所提出之
    報載3 紙作為刊登讓與公告之證明，然刊登讓與公告之行為
    無從取代對被告之讓與通知，自不生通知之效力，至於原告
    雖提出之債權移轉通知函2 紙、被告丙○○之掛號郵件收件
    回執1 紙，但被告亦否認有收到讓與通知，且被告丙○○雖
    有在回執聯上用印，然而無從證明原告所寄出之文件內容；
    退步言之，縱認原告有將受讓自前手之事實通知被告，惟依
    前段所述，原告之前手間讓與行為並非合法，自不生讓與之
    效力，原告縱有自第3 手受讓債權之事實，亦因其所受讓之
    對象並未對被告合法取得債權，亦不能對被告主張係債權人
    而訴請返還。又原告雖主張其係由金融機構讓與取得該債權
    ，可依金融機構合併法規定以公告方式取代債權讓與通知，
    惟本件情形僅係金融機構對於某一客戶之個別借款債權，不
    得僅以登報公告代替讓與通知，況誠泰商銀將本件債權讓與
    中華公司時，並未依法通知被告，於92年誠泰商銀聲請強制
    執行期間，執行程序中之債權人卻突然改為中華公司，卻未
    見任何說明，而被告丙○○亦因涉案在龍潭女監執行，至95
    年間為止，所有執行程序之通知或命令均未合法送達，故不
    生債權讓與通知效力，又原告既為第4 手，其受讓第3 手之
    行為亦非合法，故原告非本件之債權人。另依強制執行卷載
    於92年8 月4 日止，均由誠泰商銀為債權人，然對於債權計
    算書之通知卻由中華公司於92年8 月15日提出，卻未附帶任
    何有關債權讓與之通知文件，自此突然改列中華公司為執行
    債權人，直至93年3 月9 日發函通知中華公司領取執行款時
    ，始附帶命提出債權讓與正本。又執行卷第193 頁另附有誠
    泰商銀與中華公司共同出具之陳報債權讓與暨聲明承受訴訟
    狀，惟該書狀具狀日期欄為空白，且無執行法院之收狀戳記
    ，顯見並未遞狀，而所附帶之債權讓與證明書，出具日期為
    92年4 月16日，證明內容為已將讓與事實於92年4 月6 日公
    告及登報，惟該證明書並未依其所載日期92年4 月16日提出
    於執行法院，亦不能證明有將讓與之行為通知被告之情事，
    是以該陳報狀既以表明於91年12月20日簽訂讓與債權合約，
    卻始終未向法院陳報，直至92年7 月24日拍定時，仍列誠泰
    商銀為債權人，顯見其讓與時間日期並不實在，若謂已於92
    年4 月16日依法承受該債權，則聲明承受之後執行法院卻未
    列承受訴訟人為債權人，則該執行程序即非合法。另關於原
    告所主張之債權金額，被告當初向誠泰商銀借款時僅借用
    115 萬元，又依本院民事執行處之債權分配表記載，被告餘
    借之本金僅為1,093,852 元，原告受償713,000 元，扣除執
    行17,756元，已受償債權695,244 元，顯與原告主張之債權
    額不符，部分利息時滅消滅等語資為抗辯，並聲明原告之訴
    駁回。
三、兩造不爭執事項：
(一)被告丙○○於87年5 月7 日以被告甲○○為連帶保證人，向
    誠泰商銀借款115 萬元，並應於所定期限內按期償還借款，
    如為按期履行，即喪失分期攤還之權利，借款視為全部到期
    ，並得自延遲日起除計付延遲利息外，並加計逾期在6 個月
    以內者，按上開利率10％，逾期超過6 個月者，按上開利率
    20％計算之違約金。
(二)誠泰商銀因被告未依約清償，尚欠借款本金 1,093,852元，
    及自88年10月7 日起依年息8.72％計算之利息，暨自88年11
    月8 日起依前述計算之違約金，而於91年5 月21日聲請本院
    91年度執字第8767號拍賣抵物執行事件拍賣被告丙○○所有
    不動產，拍定價金713,000 元（如投標書所載），被告所欠
    債權本金為1,093,852 元，及自88年10月7 日起至92年8 月
    4 日（分配表所載利息、違約金計算期間末日）之利息365,
    333 元，暨自88年11月8 日起至92年8 月4 日止之違約金66
    ,638元，合計1,525,823 元，並由執行債權人即中華公司受
    償713,00 0元，扣除執行費17,756元，債權受償695,244 元
    。
(三)誠泰商銀於92年4 月6 日將被告之本件債權讓與中華公司，
    並於同日登載於台灣新生報。中華公司再於97年9 月23 日
    將本件債權讓與富析台灣分公司，富析台灣分公司另於97年
    12月18日將本件債權讓與原告，並於98年3 月間寄發債權移
    轉通知函與被告（被告不爭執收到掛號郵件，惟否認掛號郵
    件內附債權讓與通知。），並將權利移轉情事登載於民眾日
    報。原告於支付命令聲請狀及準備書狀（二）均明載前述債
    權讓與情事。
(四)兩造未約定清償順序，被告於清償時，亦未指定其應抵充之
    債務。
四、兩造爭執事項：
(一)債權人歷次之債權讓與已生通知之效力？
(二)被告尚欠之借款、本金及違約金數額？
(三)被告就利息部分之時效消滅是否有理由？
五、茲分述如下：
( 一)按 「債權之讓與，非經讓與人或受讓人通知債務人，對於
    債務人不生效力。但法律另有規定者，不在此限。民法第29
    7 條第1 項固有明文。惟法律設此規定之本旨，無非使債務
    人知有債權讓與之事實，受讓人對於債務人主張受讓事實行
    使債權時，既足使債務人知有債權讓與之事實，即應認為兼
    有通知之效力。又按以收購金融機構不良債權為目的之資產
    管理公司，受讓金融機構不良債權時，適用第18條第3 項規
    定。金融機構為概括承受、概括讓與、分次讓與或讓與主要
    部分之營業及資產負債，或依第11條至第13條規定辦理者，
    債權讓與之通知得以公告方式代之，承擔債務時免經債權人
    之承認，不適用民法第297 條及第301 條之規定。金融機構
    合併法第15條第1 項、第18條第3 項分別定有明文。查，原
    告主張其已合法通知被告受讓債權一事，雖為被告所否認，
    並辯稱原告與其非銀行之前手間之受讓債權不得以公告代之
    ，不生債權讓與之效力云云，經查，原債權人誠泰商銀為金
    融機構合併法所定之金融機構，其於92年4 月6 日將對被告
    之債權讓與同法所定資產管理公司之中華公司，並於同日依
    金融機構合併法第15條第1 項、第18條第3 項規定登載於台
    灣新生報公告之，已生債權讓與之效力。又，原告於送達被
    告之支付命令聲請狀及準備書狀（二）均已明載並主張前述
    債權讓與事實，並為本件請求，已足使被告知有債權讓與之
    事實，應認為兼有通知之效力。原告此部分主張，於法有據
    ，自為可採。
(二)按「清償人所提出之給付，應先抵充費用，次充利息，次充
    原本；其依前二條之規定抵充債務者亦同。」民法第323 條
    定有明文。惟違約金之性質則與利息不同，民法既無違約金
    儘先抵充之規定，其抵充之順序，應在原本之後，從而除當
    事人另有特別約定外，債權人尚難以違約金優先於原本抵充
    而受清償。查，原告主張誠泰商銀因被告未依約清償，尚欠
    借款本金1,093,852 元，及自88年10月7 日起依年息8.72％
    計算之利息，暨自88年11月8 日起依前述計算之違約金，而
    於91年5 月21日聲請本院91年度執字第8767號拍賣抵物執行
    事件拍賣被告丙○○所有不動產，拍定價金713,000 元，被
    告所欠債權本金為1,093,852 元，及自88年10月7 日起至92
    年8 月4 日之利息利息365,333 元，自88年11月8 日起至92
    年8 月4 日止之違約金66,638元，合計1,525,823 元，並由
    執行債權人即中華公司受償713,000 元，扣除執行費17,756
    元，執行債權（含本金、利息、違約金）受償695,244 元等
    情，已為被告所不爭執，自亦可採。原告再主張其受償695,
    244 元，先抵充自88年10月7 日起至92年8 月4 日之利息36
    5,333 元，及自88年10月7 日起至92年8 月4 日止之違約金
    66,638元後之263,273 元，再抵充本金，尚欠本金830,57 9
    元及如聲明所示利息、違約金一事，則為被告所否認，並辯
    稱原告計算之尚欠本金數額不對等語，經查，違約金之性質
    與利息不同，民法323 條既無違約金儘先抵充之規定，其抵
    充之順序，應在原本之後，兩造又對違約金之抵充序未為特
    別約定，原告前述債權受償695,244 元，先抵充自88年10月
    7 日起至92年8 月4 日之利息利息365,333 元後，尚餘329,
    911 元應先扺充被告尚欠之本金1,093,852 元，即被告尚欠
    本金763,941 元。易言之，被告尚欠本金763,941 元，及自
    92 年8月5 日起至清償日止，依年息8.72％計算之利息，暨
    自88年11月8 日起至清償日止，依前述計算之違約金（分配
    表所載自88年11月8 日起至92年8 月4 日止之違約金66,638
    元未受清償）。原告在此範圍之主張，自為可採。逾此範圍
    之主張，於法無據。
(三)按利息、紅利、租金、贍養費、退職金及其他一年或不及一
    年之定期給付債權，其各期給付請求權，因5 年間不行使而
    消滅。消滅時效，因依督促程序，聲請發支付命令而中斷。
    民法第126 條、第129 條第2 項第1 款分別定有明文。查，
    原告係於98年6 月1 日依督促程序聲請發支付命令，原告對
    被告之利息債權在98年6 月1 日時效中斷前回溯5 年即93年
    6 月1 日前之利息債權，自因請求權時效5 年時效完成而消
    滅。被告就此部分所為時效抗辯，自為有理由。
(四)綜上所述，原告尚得請求830,579 元（包括本金 763,941元
    及尚未清償之88年11月8日起至92年8 月4 日止之違約金66,
    638 元），及其中763,941 元自93年6 月2 日起至清償日止
    ，依年息8.72％計算之利息，暨自92年8 月5 日起至清償日
    止，依前述利率20％計算之違約金。
六、從而，原告依借貸、連帶保證之法律關係，請求被告應連帶
    給付830,579 元，及其中763,941 元自93年6 月2 日起至清
    償日止，依年息8.72％計算之利息，暨自92年8 月5 日起至
    清償日止，按上開利率20％計算之違約金。為有理由，應予
    准許。逾此範圍之請求，為無理由，應予駁回。
七、本件事實已臻明確，兩造其餘之攻擊或防禦方法，及未經援
    用之證據，經本院斟酌後，認為與判決基礎之事實並無影響
    ，均不足以影響本裁判之結果，自無庸一一詳予論駁之必要
    ，併此敘明。
八、訴訟費用負擔之依據：民事訴訟法第79條、第85條2項。
中    華    民    國    98    年    11    月    18    日
                    民事第三庭    法  官  張天民
以上正本係照原本作成
如對本判決上訴，須於判決送達後20日內向本院提出上訴狀
中    華    民    國    98    年    11    月    19    日
                                  書記官  崔青菁


司法院資訊處製作；財團法人民間司法改革基金會備份。
